---
title: "Data visualization dg ggplot2"
author: "Penulis : Ismail Akbar | Prof. Dr. Suhartono M.Kom | Magister Informatika | UIN Maulana Malik Ibrahim Malang"
date: "17 Februari 2021"
output: html_document
---

### Data Visualisasi
Data dan Informasi merupakan kebutuhan mendasar bagi kalangan manusia khususnya orang yang menekuni dalam bidang data sains. Cara yang efektif untuk menggambarkan antara konsep dan ide adalah melalui visualisasi.

Pada artikel ini akan dijelaskan memvisualisasikan data menggunakan ggplot. 
Untuk mengakses dataset yang akan kita gunakan, kita akan memuat library tidyverse dengan menjalankan kode ini:

```{r}
library(tidyverse)
```

Sekarang kita akses sumber data yang akan kita visualisasikan. Pada artikel ini menggunakan Data Standar Pemberhentian Amerika Serikat.

```{r}
stops_county <- read.csv('dataset/MS_stops_by_county.csv')
```

Tampilkan data dalam bentuk frame dan Console.

```{r}
head(stops_county)
str(stops_county)
```
Untuk langkah awal dalam visualisasi data dengan GGplot, atur dulu canvas atau area kerja untuk mengampung grafik datanya.

```{r}
ggplot(data = stops_county, aes(x = pct_black_stopped, y = pct_white_stopped))
```

```{r}
ggplot(data = stops_county, aes(x = pct_black_stopped, y = pct_white_stopped)) +
  geom_point()
```

Kemudian tetapkan plot ke sebuah variabel dan Gambar Plotnya.
```{r}
# Tetapkan plot ke variabel
MS_plot <- ggplot(data = stops_county, aes(x = pct_black_stopped, y = pct_white_stopped))

# Gambar plotnya
MS_plot + geom_point()
```
Pada visulisasi data terdapat cara untuk menambahkan sebuah layer. 

```{r}
# sintaks yang benar untuk menambahkan layer
MS_plot + geom_point()

# tidak akan menambah lapisan baru dan akan mengembalikan pesan kesalahan
MS_plot + geom_point()
```

Dan kita juga bisa menampilkan visualiasi data dengan bentuk grafik batang.
```{r}
ggplot(stops_county, aes(x = county_name, y = wb_delta)) + 
  geom_col()
```

## Referensi :
[1] E. Pierson, C. Simoiu, J. Overgoor, S. Corbett-Davies, D. Jenson, A. Shoemaker, V. Ramachandran, P. Barghouty, C. Phillips, R. Shroff, and S. Goel. “A large-scale analysis of racial disparities in police stops across the United States”. Nature Human Behaviour, Vol. 4, 2020.
[2]I. J. Asmara, E. Achelia, W. Maulana, R. Wijayanti and Y. Rianto, "Teknik Visualisasi
Grafik Berbasis Web di Atas Platform Open
Source," Seminar Nasional Aplikasi Teknologi Informasi 2009 (SNATI 2009), pp. 44-
47, 2009.
[3] Hadley Wickham and Garrett Grolemund, R For Data Science, https://r4ds.had.co.nz/data-visualisation.html

